【裁判字號】    92,聲判,81
【裁判日期】    921126
【裁判案由】    聲請交付審判
【裁判全文】
臺灣臺中地方法院刑事裁定                          九十二年度聲判字第八一號
    聲  請  人  甲○○
    代  理  人  乙○○律師
    被      告  丙○○
右列聲請人因告訴被告詐欺案件，不服臺灣高等法院臺中分院檢察署檢察長駁回再議
之處分（九十二年度上聲議字第一二一一號），聲請交付審判，本院裁定如左：
    主  文
聲請駁回。
    理  由
一、按告訴人不服上級法院檢察署檢察長或檢察總長認再議為無理由而駁回之處分者
    ，得於接受處分書後十日內委任律師提出理由狀，向該管第一審法院聲請交付審
    判；法院認交付審判之聲請不合法或無理由者，應駁回之；法院為前項裁定前，
    得為必要之調查，刑事訴訟法第二百五十八條之一、第二百五十八條之三第二項
    前段、第三項，分別定有明文。
二、本案聲請人以被告丙○○涉犯刑法第三百三十九條第二項之詐欺得利罪，向臺灣
    臺中地方法院檢察署檢察官提出告訴，經該檢察署檢察官為不起訴處分（九十二
    年度偵字第一四００三號），聲請人不服，聲請再議亦經臺灣高等法院臺中分院
    檢察署檢察長以再議無理由而駁回再議（九十二年度上聲議字第一二一一號）。
三、本件聲請交付審判意旨略以：
(一)、被告丙○○明知其無償債能力，意圖為自己不法之所有，連續以其與其胞弟賴有
    添及胞妹賴秀鳳做生意需周轉為由，使聲請人甲○○陷於錯誤，而自八十八年五
    月起至八十九年八月間止，向聲請人借款共計新臺幣（下同）三百四十五萬元；
    被告又利用聲請人招募民間互助會之機會，於民國八十八年八月十日，以其本人
    之名義並冒用其堂姐賴淑禎之名義，參加聲請人所召集之每會月繳一萬元之互助
    會，被告隨後分別於八十九年四月十日及八十九年七月十日以本人及冒用賴淑禎
    之名義標取會款，被告共積欠聲請人六十四萬五千元之會款，前述業經本院於九
    十一年一月二十三日以九十年度自字第二六九號判決被告行使偽造私文書，足以
    生損害於他人，處有期徒刑二年六月；被告復而提起上訴，於臺灣高等法院臺中
    分院受理期間，被告竟基於為自己所有不法之意圖，且為取得法官從輕量刑之利
    益，向聲請人詐稱：其向法院辦理具保之交保金三十萬元，待雙方和解後，將全
    數交付聲請人。聲請人不疑有他，於九十一年九月十二日在臺中市西區調解委員
    會達成和解，雙方約定：一、被告丙○○願給付聲請人甲○○二百四十萬元，並
    同意於領取保釋金三十萬元後，優先給付與聲請人；餘款二百一十萬元聲請人甲
    ○○同意被告丙○○每月十日給付一萬元，直至清償完畢為止；如有三期以上未
    如期給付，視為全部到期。二、聲請人甲○○其餘請求拋棄。嗣因前述和解，故
    臺灣高等法院臺中分院即在九十一年十一月二十九日以九十一年度上訴字第四三
    三號判決，改判被告有期徒刑六個月，如易科罰金，以三百元折算一日，緩刑三
    年。又被告在與聲請人和解之後，並未依約將該三十萬元之具保金交付予聲請人
    ，迭經告訴人追索，亦置之不理，足認被告丙○○在和解時所提出之保證與誠意
    ，目的無非在騙取聲請人之同情，以取得法院之緩刑判決。
(二)、聲請人對於被告原有債權為四百零九萬五千元，但在遭被告詐騙成立和解之後，
    被告因聲請人拋棄一百六十九萬五千元之金錢債權，而取得債務免除之財產上利
    益，且因聲請人之同意，被告又可取得每月清償一萬元之方式分期給付之利益。
    倘若被告非以領取保釋金三十萬元後優先給付予聲請人，則聲請人是否會同意和
    解並拋棄部分債權？被告既已向法院領回三十萬元之保釋金，為何不依約給付予
    聲請人？被告倘若於向法院領回三十萬元之保釋金後無法如期交付聲請人，為何
    又主動向臺中市西區調解委員會聲請調解，並於調解時主動承諾於向法院領回三
    十萬元保釋金後優先給付予聲請人？原處分忽視前情，只以被告曾陸續給付聲請
    人十二萬元一節，即認定被告無施用詐術，亦無詐欺之故意，顯有錯誤。
四、按刑事訴訟法於九十一年二月八日經修正公布，新增前述第二百五十八條之一規
    定，此乃對於「檢察官不起訴或緩起訴裁量權」制衡之一種外部監督機制，此時
    ，法院僅在就檢察官所為不起訴或緩起訴之處分是否正確加以審查，以防止檢察
    機關濫權，依此立法精神，法院就聲請交付審判案件之審查，所謂「得為必要之
    調查」，其調查證據之範圍，自應以偵查中曾顯現之證據為限，不可就告訴人新
    提出之證據再為調查，亦不可蒐集偵查卷以外之證據。又依新修正刑事訴訟法第
    二百六十條對於不起訴處分已確定或緩起訴處分期滿未經撤銷者得再行起訴之規
    定，其立法理由說明，本條所謂不起訴處分已確定者，係包括「聲請法院交付審
    判復經駁回者」之情形在內，則法院就聲請交付審判案件之審查，所謂「得為必
    要之調查」，其調查證據範圍，自更應以偵查中曾顯現之證據為限，不得就告訴
    人新提出之證據再為調查，亦不可蒐集偵查卷以外之證據，否則，將與刑事訴訟
    法第二百六十條之再行起訴規定，混淆不清，合先敘明。
五、經查：
(一)、臺灣臺中地方法院檢察署檢察官略以左列事由，認定被告並無詐欺之罪嫌；此等
    事由經告訴人聲請再議，為臺灣高等法院臺中分院檢察署檢察長審核後，認無違
    誤；本院再審查之結果，也認無違背經驗法則、論理法則或其他證據法則：
１、查本案被告所以由一審之二年六月有期徒刑，於二審中改判六月有期徒刑，係因
    自訴之犯罪事實經臺灣高等臺中分院認定除有關冒用「賴淑禎」名義冒標部分應
    成立行使偽造私文書外，餘均不構成犯罪，並非因雙方和解之故使被告獲得較輕
    判決，是二者間並無因果關係，亦難認被告有何施用詐術之行為。
２、被告與告訴人和解後，已陸續償還共約十二萬元之款項，且被告本欲將三十萬元
    保釋金中之二十萬元償還告訴人，因告訴人堅持三十萬元全數返還致拒絕受領，
    不能認被告自始即有詐欺故意。
３、被告自始即未否認債務之存在，事後亦未逃避告訴人追償，且係因身罹重症，收
    入不穩定，致未能依約還款債務，足認被告主觀上並無不法所有意圖。
４、本件難僅以被告與告訴人和解後，未履行和解條件之客觀結果，推測被告與告訴
    人和解一事，存有詐欺之主觀犯意，且被告僅單純未履行和解條件，並未另外使
    告訴人交付財物，被告仍有依調解內容履行之義務，並未因未履行而獲得不法利
    益，尚與刑法第三百三十九條詐欺罪之要件有間。
(二)、按犯罪事實應依證據認定之，無證據不得推定其犯罪事實，刑事訴訟法第一百五
    十四條定有明文。又刑法第三百三十九條第二項詐欺得利罪之成立，以施用詐術
    使自己或第三人獲得利益為要件。所謂詐術，必須被詐欺人因其詐術而陷於錯誤
    ，若其所用方法，不能認為詐術，亦不致使人陷於錯誤，即不構成該罪。至於債
    務人於債之關係成立後，如有未依債之本旨履行債務之情形，在一般社會經驗上
    可能之原因甚多，縱令是出於惡意不為履行，苟無足以證明債務人在債之關係發
    生時，自始即具有詐欺得利意圖之積極證據，亦僅能令負民事之債務不履行責任
    ，尚不得據此事後債務不履行之客觀事態，逕而推定債務人原先主觀上即具有詐
    欺之犯意。經查，被告與聲請人於九十一年九月十二日在臺中市西區調解委員會
    達成調解，雙方約定：「一、被告丙○○願給付聲請人甲○○二百四十萬元，並
    同意於領取保釋金三十萬元後，優先給付與聲請人；餘款二百一十萬元聲請人甲
    ○○同意被告丙○○每月十日給付一萬元，直至清償完畢為止；如有三期以上未
    如期給付，視為全部到期。」等情，業據聲請人指述綦詳，並有臺中市西區調解
    委員會調解書一紙附卷可稽（偵卷第二十一頁），堪以認定，惟此僅足以證明被
    告確曾與告訴人達成前開和解事項所載內容，縱被告嗣後未依約將領取之保釋金
    三十萬元優先還款予聲請人，亦無從以此即率爾推斷被告於債之關係發生時，客
    觀上有施用詐術，且主觀上具詐欺得利之故意。且被告辯稱，其於和解後方發現
    自己罹患癌症，需要化療，不可太過勞累，才還不出錢來等語，並提出有效期間
    自九十一年九月二十三日起至九十六年九月二十二日之重大傷病免自行部份負擔
    證明卡為證（偵卷第二十二頁），應堪採信。是以，被告和解成立後，雖發現罹
    患惡性腫瘤仍陸續共約償還十二萬元，足見被告確有還款之誠意，益徵被告於和
    解之初並無詐欺之犯意。
五、綜上所述，依偵查中所呈現之證據，尚難證明被告於和解之際於客觀上有施用詐
    術，及主觀上有詐欺得利之故意。縱嗣後被告未能依約履行和解條件，致聲請人
    受有損害屬實，然此僅為民事上債務不履行之問題，要與前開刑法第三百三十九
    條第二項詐欺得利罪之構成要件有間。是以，聲請人聲請交付審判為無理由，應
    予駁回。
六、據上論所，依刑事訴訟法第二百五十八條之三第二項前段，裁定如主文。
中      華      民      國      九十二    年    十一    月    二十六    日
                                臺灣臺中地方法院刑事第十四庭
                                    審判長法  官  陳      葳
                                          法  官  林  學  晴
                                          法  官  劉  逸  成
右正本證明與原本無異。
不得上訴。
                                          書記官
中      華      民      國      九十二    年    十一    月    二十八    日


司法院資訊處製作；財團法人民間司法改革基金會備份。
